【裁判字號】    91,簡,187
【裁判日期】    920930
【裁判案由】    廢棄物清理法
【裁判全文】
臺中高等行政法院判決                              九十一年度簡字第一八七號
    原      告  甲○
    被      告  臺中縣潭子鄉公所
    代  表  人  乙○○
右當事人間因廢棄物清理法事件，原告不服臺中縣政府中華民國九十一年十月十七日
府訴委字第○九一二八六一九五○○號訴願決定，提起行政訴訟，本院判決如左︰
    主  文
訴願決定及原處分均撤銷。
訴訟費用由被告負擔。
    事  實
壹、事實概要：
    緣被告機關清潔隊稽查人員於九十一年三月二十九日上午六時三十分在潭子鄉○
    ○路○段與興華一路交叉處（郵局前）發現垃圾堆，於垃圾堆中發現有中國國民
    黨臺中縣委員會郵寄給原告甲○之信件及中華電信股份有限公司豐原營業處開立
    給原告甲○之電子計算機統一發票各乙件，另發現有原告配偶林饒長生之信件乙
    件，經拍照存證後，以違反廢棄物清理法第二十七條第一款（贅載第一項）規定
    告發，並依同法第五十條第三款（贅載第一項）各處原告及其配偶林饒長生罰鍰
    新臺幣（下同）六千元。原告及其配偶林饒長生不服，提起訴願，經被告依訴願
    法第五十八條第二項規定，自行撤銷林饒長生部分處分，原告部分之處分則經訴
    願決定駁回，原告仍不服，遂提起行政訴訟。
貳、兩造聲明：
  一、原告聲明求為判決：
      訴願決定及原處分均撤銷。
  二、被告聲明求為判決：
      駁回原告之訴。
參、兩造之爭點：
  一、原告主張之理由：
（一）原告於九十一年三月二十九日上午六時三十分在台中縣潭子鄉○○路○段與興
      華一路交叉處（該處係潭子鄉公所為方便上班族指定於上午八時前得臨時放置
      垃圾處），丟棄家庭垃圾一小袋，經被告機關告發，依違反廢棄物清理法第二
      十七條（贅載第一項）第一款及第五十條（贅載第一項）第三款分別處原告及
      配偶林饒長生各六千元之罰鍰。原告不服，提出訴願，經原處分機關依訴願法
      第五十八條第二項規定審查後，以九十一年六月三日九十一潭鄉清字第九六七
      五號函撤銷原告配偶林饒長生部分之原處分，然訴願決定機關卻以九十一年十
      月十七日府訴委字第○九一二八六一九五○○號訴願決定駁回原告部分訴願。
（二）系爭垃圾係原告重度智障之次子林世鳴於不知法令規範情形下，予以丟棄，並
      非原告故意違法。況原告現任潭子鄉甘蔗村社區環保義工，身為義工隊員，自
      有環保意識，平時對於村內環保工作，均自動協助義工隊推行，斷不可能做出
      違反環保法規行為，破壞村內環保衛生，是潭子鄉公所清潔隊所為之處分，顯
      有違反情理。為此，請判決如訴之聲明。
  二、被告主張之理由：
（一）被告清潔隊稽查人員於九十一年三月二十九日上午六時三十分在潭子鄉○○路
      ○段與興華一路交叉處發現垃圾堆，於垃圾堆中找到原告甲○及其配偶林饒長
      生之信件各一件，經查證原告甲○及其配偶林饒長生，住於台中縣潭子鄉○○
      ○路二八四號，故查獲之垃圾堪認為係原告及其配偶拋棄之廢棄物，是依廢棄
      物清理法第二十七條（贅載第一項）第一款及第五十條（贅載第一項）第三款
      予以處罰。
（二）原告主張其與林饒長生係夫妻關係，該廢棄物為其智障兒在不知法令規範情況
      下隨便丟棄，原處分顯然過重，有違情理云云，資為爭議。查原告主張垃圾係
      其智障兒隨便丟棄並非故意違法乙節，顯然與實際情形完全不符，行政罰之處
      罰，除法律特別規定以行為之故意為處罰要件外，過失行為仍應予以處罰，因
      此被告對原告過失丟棄垃圾之行為予以處罰，並無違誤。然為顧及原告及林饒
      長生為夫妻關係，決定併案為一人之行政處分。據上所陳，原告主張無理由，
      請求判決如訴之聲明。
    理  由
一、按「在指定地區內嚴禁有下列行為﹕一、隨地吐痰、檳榔汁、檳榔渣，拋棄紙屑
    、煙蒂、口香糖、瓜果或其皮、核、汁、渣或其他一般廢棄物。．．．。」、「
    有下列情形之一者，處新臺幣一千二百元以上六千元以下罰鍰。．．．三、違反
    第二十七條各款行為之一。」廢棄物清理法第二十七條第一款、第五十條第三款
    分別定有明文。
二、本件被告機關清潔隊稽查人員於九十一年三月二十九日上午六時三十分在潭子鄉
    ○○路○段與興華一路交叉處（郵局前）發現垃圾堆，於垃圾堆中發現有中國國
    民黨臺中縣委員會郵寄給原告甲○之信件及中華電信股份有限公司豐原營業處開
    立給原告甲○之電子計算機統一發票各乙紙，拍照存證後，予以告發並處罰鍰六
    千元。原告不服，提起訴願，主張「該廢棄物係原告重度智障之次子林世鳴在不
    知法令所規範情況下隨便丟棄，並非原告故意違法。」等語，經訴願決定機關以
    原告坦承查獲之廢棄物為其所有，且被告機關係在整包垃圾袋中查獲郵寄給原告
    之信件據以處罰，依法有據。原告所為主張，顯係卸責之詞，並無可採等情，駁
    回訴願。揆諸首揭規定，原處分及訴願決定，雖非無見。
三、惟查：
（一）首揭廢棄物清理法第二十七條及第五十條並無分「項」之規定，然被告機關告
      發單「違反法令」及處分書「處分理由及適用法令」欄，均記載原告係違反廢
      棄物清理法第二十七條「第一項」第一款規定；處分書該適用法令欄並記載依
      同法第五十條「第一項」第三款之規定處分，有告發單與處分書附卷可稽，是
      被告所為系爭處分，其適用法律，已有違誤。
（二）前開廢棄物清理法第二十七條第一款規定在指定地區內禁止之行為為「隨地吐
      痰、檳榔汁、檳榔渣，拋棄紙屑、煙蒂、口香糖、瓜果或其皮、核、汁、渣或
      其他一般廢棄物」，而依被告查獲之系爭廢棄物觀之，顯屬由家戶（原告）所
      產生之「垃圾」，核屬廢棄物清理法第二十七條第一款規定之「一般廢棄物」
      （同法第二條第一項第一款參照），惟被告機關告發單及處分書「違反事項」
      欄並未明確認定，均記載為「隨地吐痰、檳榔汁、檳榔渣，拋棄紙屑、煙蒂、
      口香糖、瓜果或其皮、核、汁、渣或其他一般廢棄物」，致受處分人違反事實
      如何，並不明確。
（三）又行政機關對違反行政法規之行為，於行使裁量權決定應為何種程度之裁罰處
      分時，除應遵守一般法律原則（如誠信原則、平等原則、比例原則等是）外，
      應符合法規之目的，並不得逾越法定之裁量範圍，此為行政法理所當然。就中
      所稱比例原則，係淵源於憲法上法治國家思想之一般法律原則之一種，具憲法
      層次之效力，故該原則拘束行政、立法及司法等行為。因而，行政機關於選擇
      達成行政目的之手段時，其所作成之行政處分必須符合比例原則。亦即比例原
      則在於要求「方法」與「目的」之均衡。採取一項措施以達成一項目的時，該
      方法必須合適、必要及合比例。「合適」之方法係指可以達成目的之方法；「
      必要」之方法，係指同樣可以達成目的之多數方法中，該方法本身之不利益為
      最小；「合比例」之方法，係指該方法之不利益，與達成目的之利益相權衡，
      不失合理之比例關係。換言之，除該行政處分須最適合於行政目的之要求，並
      不得逾越必要之範圍外，尚須與所欲達成之行政目的間保持一定之比例，始足
      當之（九十年一月一日施行之行政程序法第七條參照）。本件原告所拋棄者僅
      家庭所產生之垃圾一小袋，業經原告陳明，並有相片一紙在卷可稽，且為被告
      所不爭。是原告違規之行為尚非嚴重，然被告為處分時，並未審酌原告違規之
      情節，遽為最高額即六千元之罰鍰，核被告所為處罰，其所欲達成之行政目的
      ，有違前述比例原則，亦有違誤。
四、綜上所述，被告所為處分，核有違誤；訴願決定未予糾正，遞予維持，亦有未合
    。原告訴訟意旨雖未執此主張，然原處分及訴願決定既有違誤，仍應認原告之訴
    為有理由。爰將訴願決定及原處分均撤銷，由被告重為審酌後，另為適法之處分
    ，以昭折服。並不經言詞辯論而為判決。
五、另系爭拋棄垃圾地點是否屬廢棄物清理法第三條規定「公告指定之清除地區」，
    被告於重為處分時，亦應一併審酌，附此敘明。
據上論結，本件原告之訴為有理由，依行政訴訟法第二百三十三條第一項、第二百三
十六條、第一百九十五條第一項前段、第九十八條第三項前段，判決如主文。
中    華    民    國    九十二      年      九        月      三十      日
                 臺 中 高 等 行 政 法 院   第 二 庭
                                         法      官  胡  國  棟
右正本證明與原本無異。
如不服本判決，應於判決送達後二十日內，以本訴訟事件所涉及之法律見解具有原則
性者，始得向本院提出上訴狀並表明上訴理由，經最高行政法院許可，否則不得上訴
；如於本判決宣示後送達前提起上訴者，應於判決送達後二十日內補提上訴理由書（
均應依對造人數提出繕本）。提起上訴應預繳送達用雙掛號郵票三九○元（三十四元
及五元郵票各十份)。
中    華    民    國    九十二      年      九        月      三十      日
                                         法院書記官  蔡  騰  德


司法院資訊處製作；財團法人民間司法改革基金會備份。
